【裁判字號】    95,訴,3955
【裁判日期】    950824
【裁判案由】    確認決議無效
【裁判全文】
臺灣臺北地方法院民事判決              95年度訴字第3955號
原      告  戊○○
            甲○○
            丁○○
            丙○○
共      同
訴訟代理人  林嫦芬律師
被      告  財團法人台北市私立延平高級中學
法定代理人  乙○○
訴訟代理人  盧柏岑律師
            蘇儀騰律師
上開當事人間請求確認決議無效事件，本院於中華民國95年8月
7日言詞辯論終結，判決如下：
    主      文
原告之訴駁回。
訴訟費用由原告負擔。
    事實及理由
一原告起訴主張：
  (一)被告董事會於民國95年3月24日在董事會辦公室召開第14屆
    董事第9次會議，推選第14屆董事長，有董事6人出席（全部
    10人），其決議結果「宋董事文彬得票共計6票，依法當選
    為14屆董事長」，惟該決議程序顯然違法。
  (二)按「董事應親自出席董事會議，不得委派代表。董事會之決
    議，應有過半數董事之出席，以出席董事過半數之同意行之
    。但左列重要事項之決議，應有3分之2以上董事之出席，以
    現任董事總額過半數之同意行之：一董事之改選、補選。二
    董事長之選舉、改選、補選。三校長之選聘或解聘。…前項
    但書第二款重要事項之決議，經出席董事人數連續3次未達3
    分之2以上而流會時，於第4次當次開會，如仍未達開會人數
    且已達過半數之董事出席時，得以實到董事開會，並以現任
    董事總額過半數之同意行之…」私立學校法第29條定有明文
    。次按教育部95年1月25日部授教中字第0950500458號函以
    89年11月29日台（89）高(四)字第089153827號函釋意旨，闡
    釋私立學校法第29條第3項關於「董事人數未達3分之2以上
    而流會」，認「…董事會已合法召開、進行、部分議案已作
    成議決，即為一次合法會議，不構成流會。」。
  (三)被告第14屆第6次及第7次董事會均就討論事項做成決議，並
    將會議記錄報請台北市政府教育局備查，依上開函釋，董事
    會已合法召開、進行、部分議案已作成議決，即為一次合法
    會議，不構成流會。被告既無出席董事人數連續3次未達3分
    之2以上而流會之情事，自不得適用「於第4次當次開會，如
    仍未達開會人數且已達過半數之董事出席時，得以實到董事
    開會，並以現任董事總額過半數之同意行之」規定。被告第
    14屆董事第9次會議以6人出席、6人同意之方法推選乙○○
    為第14屆董事長，顯然違背上開規定。按私立學校法係立法
    院通過，總統公佈之法律，屬於強制規定，被告董事會之決
    議違背上開規定，其違法之決議自屬無效。
  (四)原告雖於95年3月28日委請律師函台北市政府教育局、教育
    部，被告上開違法行為不應予以核備，詎台北市政府教育局
    已於95年3月29日，以北市教中字第09532295600號函同意被
    告第14屆董事長案備查。原告為現任董事，因恐被告為不利
    於原告之行為，自具有利害關係，有即受確認判決之法律上
    利益。
  (五)聲明：確認被告第14屆董事會95年3月24日第9次會議，關於
    選舉事項中之案由「推選第14屆董事長」中之議決結果「宋
    董事文彬得票共計6票，依法當選為14屆董事長」之決議無
    效。
二被告答辯稱：
  (一)原告為被告第13屆及14屆董事。第13屆董事之任期於93年4
    月5日屆滿，在第13屆董事任期屆滿前，被告於93年2月25日
    選出第14屆董事，第14屆董事任期至96年2月24日。原告戊
    ○○為第13屆董事會推選之董事長，其以原任董事長身分多
    次召開董事會，推選第14屆董事長。然因原告刻意杯葛，致
    被告第14屆董事會歷經9次會議，始於95年3月24日依94年6
    月8日修正公告之私立學校法第29條第3項規定產生新董事長
    ，並經台北市教育局於95年3月29日核備後，辦理法人登記
    證書變更登記。
  (二)原告刻意杯葛被告產生第14屆董事長之事實經過：
    (1)依私立學校法第29條第2項第2款規定，董事長之選舉屬重
      要事項，應有3分之2以上董事出席，以現任董事總額過半
      數之同意行之。
    (2)被告於93年2月25日選出第14屆董事共11席，經台北市教
      育局於93年4月13日核備，扣除1席停權之董事後，現任董
      事為10席。依私立學校法第24條規定，被告應於台北市教
      育局核備新董事後20天內，由原任董事長即原告戊○○召
      集新董事會，推選第14屆董事長。然原告戊○○知悉多數
      董事不支持其續任董事長，即聯合同派董事（即原告4 席
      ），以拖延、提早離開清點人數等方式，使董事會未達3
      分之2（即7席）以上而無法推選董事長。
    (3)在94年6月8日私立學校法第29條修正前，原告戊○○共召
      集4次董事會，其中2次原告戊○○身為主席未到場，另兩
      次以原告遲到、冗長發言、早退清點人數之方式，使進行
      至推選董事長議案時，人數未達3分之2而流會。期間台北
      市教育局7次來函要求改正。
    (4)在94年6月8日私立學校法第29條修正公布後，台北市教育
      局一再限期要求被告選出董事長，然而：
      原告戊○○於94年9月30日召集第14屆第6次董事會，但
        其未到場，造成出席董事未達3分之2無法推選董事長。
      李雲騰等董事經台北市教育局同意，於94年12月31日通
        知將於95年1月13日召開第14屆第7次董事會，而原告戊
        ○○則於95年1月2日自行通知將於95年2月3日召開董事
        會，再度使95年1月13日之董事會未達3分之2，無法推
        選董事長。
      被告於95年2月15日召集第14屆第8次董事會，仍因原告
        未到場，人數未達3分之2，無法推選董事長。
    (5)其後原告甲○○等董事及李雲騰等董事分別請求台北市教
      育局指定召集第14屆第9次董事會，台北市教育局於95年3
      月9日覆函指定李雲騰董事召集第14屆第9次董事會，並說
      明：被告第14屆第6、7、8次董事會，已連續3次因董事人
      數未達3分之2以上而流會，第9次會議務必依規定完成董
      事長改選等語。嗣第14屆第9次董事會依新修正之私立學
      校法第29條第3項規定，以多數董事（6席）出席，總額過
      半數以上董事決議，推選乙○○董事擔任董事長。
  (三)對原告所主張之法律關係之意見：
    (1)私立學校法第29條第3項規定：「前項但書第2款重要事項
      之決議（指董事長之選舉、改選、補選），經出席董事人
      數連續3次未達3分之2以上而流會時，於第4次當次開會，
      如仍未達開會人數且已達過半數之董事出席時，得以實到
      董事開會，並以現任董事總額過半數之同意行之。」
    (2)董事會開會時，出席人數未達3分之2以上，無法推選董事
      長，固為條文所稱流會；另出席人數達3分之2以上，但董
      事中途離席，經清點人數而不足3分之2者，亦屬上開條文
      所稱之流會。理由如下：
      就文義解釋而言，條文已明訂「連續三次未達3分之2以
        上而流會」，是董事出席人數未達3分之2以上，無法推
        選董事長選舉，自屬流會。在進行推選董事長之議案時
        ，因中途有人離席，有人要求清點人數，而無法推選董
        事長，亦在未達3分之2以上而流會之文義範圍內。
      就立法目的而言，增訂本條項之目的，在於避免少數董
        事透過不出席或退席等方式，杯葛董事長之產生。故不
        論董事出席未達3分之2而無法推選董事長，或董事中途
        離席，致在場董事未達3分之2以上而無法推選董事長，
        應均屬流會。
      就體系解釋而言，依教育部72年4月25日臺72中字14957
        號函釋「董事會以出席董事滿足法定人數而開會…若因
        董事退席而不足法定名額，會議應即停止，繼續選舉不
        能認為有效」，另原證2函釋之說明援引台高四字第
        089153827號函，稱：出席簽到人數達3分之2以上，為
        推選董事長之決議時，若有人要求清點人數，應停止開
        會，則無人要求清點人數，董事會繼續進行。故董事簽
        到達3分之2以上，雖中途有人離席，但無人要求清點人
        數，董事會得以繼續進行，即無流會之問題。但如董事
        中途離席，且有人要求清點人數，該董事會無法為推選
        董事長之決議，自屬流會。
  (四)被告第14屆第6、7、8次董事會，乃連續三次「開會時不足3
    分之2」，致增訂私立學校法第29條第3項後，仍連續三次無
    法推選董事長。原告主張被告推選第14屆董事長，不符私立
    學校法第29條第3項規定，系爭董事會之決議無效云云，應
    不足採。
  (五)聲明：原告之訴駁回。
三兩造不爭執事項
  (一)被告於93年2月25日選出第14屆董事共11人，經台北市教育
    局於93年4月13日核備，扣除1席停權之董事後，現任董事為
    10人。原告4人均為現任董事。
  (二)被告董事會連續於94年9月30日、95年1月13日、95年2月15
    日召集之第14屆第6、7、8次董事會會議，出席董事均僅6人
    ，原告4人均請假，故於進行選舉第14屆董事長議案時，均
    因出席董事人數未達3分之2，而無法為之。（被告7、8 、9
    ）
  (三)被告董事會於95年3月24日召開第14屆第9次董事會會議，推
    選第14屆董事長，出席董事6人，原告4人均請假，決議結果
    「宋董事文彬得票共計6票，依法當選為14屆董事長」。（
    原證1）
  (四)台北市政府教育局於95年3月29日以北市教中字第095322956
    00號函同意被告第14屆第9次董事會議紀錄及第14屆董事長
    改選案備查。（被證1）
四兩造爭執要點及本院之判斷
  (一)原告就本件是否有即受確認判決之法律上利益？
    (1)確認法律關係之訴，非原告有即受確認判決之法律上利益
      者，不得提起之；確認證書真偽或為法律關係基礎事實存
      否之訴，亦同。民事訴訟法第247條第1項定有明文。
    (2)依原告主張：其等均為被告現任董事，均有被推選為董事
      長之可能，被告以無效之決議推選董事長，侵害原告之利
      益，原告就確認該決議無效，有即受確認判決之法律上利
      益等語，原告主觀上既認系爭決議有效與否不明確，致其
      法律上之地位有不安之狀態存在，且此種不安之狀態，能
      以確認判決將之除去，應認原告就本件有即受確認判決之
      法律上利益。
  (二)被告董事會於95年3月24日召開之第14屆第9次董事會會議，
    是否得適用私立學校法第29條第3項規定？
    (1)按「董事會之決議，應有過半數董事之出席，以出席董事
      過半數之同意行之。但左列重要事項之決議，應有3分之2
      以上董事之出席，以現任董事總額過半數之同意行之：…
      二董事長之選舉、改選、補選。…」「前項但書第2款重
      要事項之決議，經出席董事人數連續3次未達3分之2以上
      而流會時，於第4次當次開會，如仍未達開會人數且已達
      過半數之董事出席時，得以實到董事開會，並以現任董事
      總額過半數之同意行之。」私立學校法第29條第2項、第3
      項（94年6月8日修正公布）定有明文。
    (2)依文義解釋，私立學校法第29條第3項既首揭：「前項但
      書第2款重要事項之決議…」等語，可知該項規定係適用
      於同條第2項但書第2款所稱「董事長之選舉、改選、補選
      」重要事項之決議，與一般普通事項之決議無關。故董事
      會開會進行選舉、改選或補選董事長之議案時，若歷經出
      席董事人數連續3次未達3分之2以上而流會，第4次開會之
      出席董事人數雖未達3分之2以上，然已有過半數之董事出
      席時，即得適用同條第3項規定，以實到董事開會，並以
      現任董事總額過半數之同意，決議選舉、改選或補選董事
      長。
    (3)被告之董事有10人，被告董事會連續於94年9月30日、95
      年1 月13日、95年2月15日召集之第14屆第6、7、8次董事
      會會議，出席董事均僅6人，因未達3分之2，故均未能進
      行選舉第14屆董事長之議案，嗣於95年3月24日召集第14
      屆第9次董事會會議，選舉第14屆董事長，方經出席董事6
      人同意，決議由乙○○當選等事實，為兩造所不爭執。故
      應認被告董事會開會進行選舉董事長之議案時，已歷經出
      席董事人數連續3次未達3分之2以上而流會，則第4次開會
      之出席董事人數雖未達3分之2以上，然已有過半數之6名
      董事出席，其適用私立學校法第29條第3項規定，以實到
      董事開會，並以現任董事總額過半數之同意，決議選舉乙
      ○○為董事長，並無不合。
    (4)原告雖主張：被告董事會第14屆第6、7次董事會會議均已
      就討論事項做成決議，為合法會議，不構成流會，被告第
      14 屆董事第9次會議不得適用私立學校法第29條第3項規
      定決議推選乙○○為第14屆董事長等語，然所稱第14屆第
      6、7次董事會會議決議之討論事項，並非須有3分之2以上
      董事之出席、以現任董事總額過半數之同意而決議之法定
      重要事項，自不得以該兩次董事會會議曾就一般普通事項
      為決議，即謂其亦得依私立學校法第29條第2項但書規定
      決議選舉董事長。而上開兩次董事會會議既因出席董事人
      數未達3分之2而不得決議選舉董事長，自屬流會。原告主
      張不構成流會，不符私立學校法第29條第3項之規定，難
      認有理由。
五綜上所述，原告依私立學校法規定，請求確認被告第14屆董事
  會95年3月24日第9次會議關於選舉董事乙○○為第14屆董事長
  之決議無效，為無理由，不應准許。
六本件事證業已明確，兩造其餘主張陳述及所提之證據，經本院
  審酌後，認均不足以影響本判決之結果，均毋庸再予論述，附
  此敘明。
七據上論結，原告之訴為無理由，依民事訴訟法第78條，判決如
  主文。
中    華    民    國    95    年    8    月    24     日
                      民事第四庭  法  官  林玲玉
以上正本係照原本作成。
如對本判決上訴，須於判決送達後20日內向本院提出上訴狀。
中    華    民    國    95    年    8    月    24     日
                                  書記官  江虹儀


司法院資訊處製作；財團法人民間司法改革基金會備份。
